【裁判字號】    92,上易,526
【裁判日期】    920710
【裁判案由】    詐欺
【裁判全文】
臺灣高等法院臺南分院刑事判決            九十二年度上易字第五二六號    Ｇ
      上  訴  人  臺灣臺南地方法院檢察署檢察官
      被      告  乙  ○  ○
右上訴人因被告詐欺案件，不服臺灣臺南地方法院九十二年度易字第四七六號中華民
國九十二年四月三十日第一審判決（起訴案號：臺灣臺南地方法院檢察署九十二年度
偵字第四七六號），提起上訴，本院判決如左：
      主      文
上訴駁回。
      理      由
一、公訴意旨略以：被告乙○○於民國（下同）八十九年間在台灣台南監獄台南分監
    （以下簡稱台南分監）服刑時，認識犯詐欺罪被判有期徒刑三年，刑後強制工作
    三年確定而於同一時期在同一分監執行之丁○○。因被告與台灣台南地方法院檢
    察署（以下簡稱甲○○○○）宋宗儀檢察官係鄰居，且從其執行指揮書上得知甲○○○○有位柯怡玲檢察官。詎被告於假釋後，因生活困頓，乃意圖為自己不法
    之所有，於九十一年四月二十九日前往臺南分監面會丁○○時，向其訛稱：他與
    該分監簡文拱秘書及宋宗儀、柯怡玲檢察官均甚為熟悉，可代其向該三人行賄各
    新台幣（以下同）十萬元，即可免除其刑後強制工作。並留他所持有之0000
    000000號行動電話給丁○○，黃某亦告知其家裡之（０七）000000
    0、0000000之電話號碼予邢某，邢某乃立即打電話通知丁○○之兒子丙○○於翌（三十）日至台南分監會見丁○○，丁○○便囑咐丙○○打手機給乙○○洽談行賄事宜，且須先以目前家中沒錢等語用以試探邢某之真意，丙○○於九
    十一年四月三十日面會丁○○後，便於當日上午十時許，依丁○○之交待而打行
    動電話聯絡上邢某並對談行賄事項，邢某在電話中叫丙○○立即攜帶十萬元趕至
    臺南市內與其見面並先行交付部分賄款，丙○○回稱身上沒那麼多錢，而且尚須
    回家與家人商量，邢某便說先交付五萬元即可，其餘由他墊付，丙○○已懷疑邢
    某之動機，而以下午再與其聯絡等語加以搪塞而掛斷電話，邢某仍未死心，又於
    當天下午打電話找丁○○之母親，催促儘快交付賄款而遭拒，邢某之詐騙目的因
    而未得逞。因認被告涉有刑法第三百三十九條第三項、第一項詐欺取財未遂之罪
    嫌。
二、按犯罪事實應依證據認定之，無證據不得推定其犯罪事實；又不能證明被告犯罪
    者，即應諭知無罪之判決，刑事訴訟法第一百五十四條、第三百零一條第一項分
    別定有明文。再刑法第三百三十九條第一項詐欺取財罪成立，以意圖為自己或第
    三人不法所有，以詐術使人將本人或第三人之物交付為要件。所謂以詐術使人交
    付，必須被詐欺人因其詐術而陷於錯誤始足當之。除行為人主觀上有不法所有之
    意圖外，尚須施用詐術使被害人陷於錯誤始足構成（最高法院九十一年度台上字
    第一０七一號、八十六年度台非字第二五二號、八十四年度台上字第四七三四號
    、八十三年度台上字第四七八一號、八十三年度台非字第六五號判決參照）。縱
    令行為人有施用詐術之行為，苟被詐欺人並非陷於錯誤而交付財物，自無構成詐
    欺取財罪可言（最高法院八十三年度台上字第四一五三號判決參照）。亦即，刑
    法第三百三十九條第一項詐欺取財罪必須被詐欺人因行為人施用詐術而陷於錯誤
    始足當之，苟被詐欺人並未因行為人施用詐術而陷於錯誤，則並不成立前開犯罪
    ，至於被詐欺人是否交付財物，則屬既、未遂之問題，與詐欺取財罪之是否成立
    無關。
三、本件公訴人認被告乙○○有前開詐欺取財未遂罪嫌，無非以被害人丁○○、丙○○之指述及在台南分監接見錄音譯文內容為其主要論據。訊據被告乙○○否認有
    詐欺之犯行，辯稱：本案係伊於九十一年四月三十日面會丁○○時，丁○○主動
    向伊表示要向有關單位行賄，伊雖有說過可代被害人丁○○行賄，即可免除其刑
    後強制工作，但是實際上沒有這樣做。伊只是吹牛，不是實情等語。經查：
    （一）被告於偵查中供稱：丙○○當時有打他的手機給他，他有跟丙○○說叫黃
          嘉慶來台南拿十萬元給他，但丙○○沒來台南跟他見面，他下午有再打電
          話到丁○○家，是其媽媽接的，他都沒拿到錢（詳偵緝字第五六號卷第二
          十一頁）。証人丁○○於法務部調查局南部地區機動工作組（以下簡稱南
          機組）在台南看守所訊問時供稱被告在九十一年四月底到台南看守所探視
          他時，表示其「大仔」（被告未表示「大仔」是誰）和看守所秘書「簡仔
          」和檢察官柯怡玲都很熟，可以幫他處理有關刑後強制工作事宜，被告並
          表示事前要先付十萬元給「簡仔」和檢察官，事後出監後再付十萬元給檢
          察官（詳他字第三七八號卷第二十三頁）。証人丙○○於偵查中亦供稱他
          打電話給被告，向被告說他是丁○○的兒子，他父親叫他打電話給被告，
          聽說被告要幫他父親處理免除強制工作的事情。被告就叫他拿十萬元到台
          南市跟被告會面，在被告還沒說會面地點他就跟被告說身上沒錢，他要回
          家商量，被告就說先拿五萬元，不足的部分由被告出，他說下午會再打電
          話跟被告聯絡，電話就掛斷了（詳偵緝字第五六號卷第三十一頁、第三十
          二頁）。足證被告確有向丁○○、丙○○表示欲代為行賄免除丁○○刑後
          強制工作之施用詐術行為，非僅係單純吹噓應付。
    （二）丁○○於南機組在台南看守所訊問時供稱因為他與被告並非熟識之好朋友
          ，而且他的徒刑要到九十二年三月才終結，距被告探視他的時間尚有十一
          個月，所以他懷疑被告是要騙他錢，因此他兒子丙○○到台南看守所探視
          他時，即要丙○○對被告多加留心，如果被告有向家裡要錢並表示要幫他
          處理事情時，要佯稱家裡沒錢，以防受騙（詳偵緝字第五六號卷第二十二
          頁至第二十四頁）。再証人丙○○於偵查中供稱：「：：我父親叫我會面
          完後打電話給被告，並要先試探被告是否真假：：」（詳偵緝字第五六號
          卷第三十一頁），於南機組訊問時亦供稱：「我於九十一年四月三十日當
          天上午九時至十時許左右打電話給乙○○，當時乙○○在電話中談話頗急
          ，要他立刻去台南並拿十萬元現金給被告，當時我告訴他身上沒有那麼多
          錢，而且要回家和家人商量，而乙○○表示先拿五萬元好了，剩下不足的
          部分由他出，我則以下午再和他聯絡應付。當天下午乙○○又主動打電話
          到我家裡找我，因為我不在家，是我阿公接的電話，惟談話結果並不理想
          ，我阿公只告訴我以後「那個人」再打電話來就不理他。之後，被告即未
          再和我家人聯絡，我家人也未支付任何錢給乙○○」（詳他字第三七八號
          卷第二十六頁），於本院審理時，更明確供稱：「我自始就不相信，我也
          沒有陷於錯誤」、「我家人也不相信」（詳本院卷第三十四頁、第三十五
          頁），足見被告雖有施用詐術之行為，但丁○○、丙○○等人並未因被告
          之施用詐術行為而陷於錯誤。
    （三）依卷附丁○○台南分監接見錄音譯文所載，丁○○與丙○○會面時，向黃
          嘉慶告稱：「我先教你，你下週一再來，我先試看看真假，他要替爸爸辦
          一件事，要錢，不知是真是假，你等一下打電話給他（用公用電話），你
          說，爸爸有跟你說了，你目前沒錢，會儘量想辦法，若籌到錢再與他聯絡
          。你知道嘔，不要跟他說太多，你下週一來 (接見)時，再把電話內容告
          訴爸爸，讓我確定真假。」、「他是爸爸以前進來關在一起，曾替爸辦這
          個案子，本來五年半判剩三年，現在要辦台東那一條，說要先交十萬元，
          辦完回去再十萬，我不知是真是假，怕被騙，先拖一段時間再說。」、「
          你回去交代叔叔跟祖母，如果有人打電話找，說到爸爸的事要用錢的，你
          交代他們說，當初爸爸沒留什麼錢，沒辦法拿，現在家中沒錢處理，絕對
          不可被騙。」、「我剛交代的事很重要，．．．．不要被騙，看他表情如
          何，看他答話情形如何，說正在想辦法就好了」（詳他字第三七八號卷第
          四頁至第九頁），益徵丁○○、丙○○等人並未因被告之施用詐術行為而
          陷於錯誤。
四、綜上所述，本件被告雖曾向丁○○、丙○○表示欲代為行賄免除丁○○刑後強制
    工作之施用詐術行為，惟丁○○、丙○○自始即未因被告施用詐術之行為而陷於
    錯誤。揆諸前開說明，核與刑法詐欺取財罪要件不符，尚不得逕以刑法第三百三
    十九條第三項、第一項之罪相繩。此外，復查無其他積極證據足資證明被告有何
    合於公訴人所指詐欺取財未遂罪之犯行，因此原審以不能證明被告犯罪而諭知無
    罪之判決，核無不合，檢察官上訴意旨，仍執前詞，指摘原判決指摘原判決不當
    ，並無可取，為無理由，應予駁回。
據上論斷，應依刑事訴訟法第三百六十八條，判決如主文。
本案經檢察官劉欽銘到庭執行職務。
中    華    民    國      九十二      年      七      月      十        日
                                  臺灣高等法院臺南分院刑事第五庭
                                      審判長法官  楊    明    章
                                            法官  沈    揚    仁
                                            法官  戴    勝    利
右正本證明與原本無異。
不得上訴。
                                      法院書記官  吳    銘    添
中    華    民    國      九十二      年      七      月     十一       日


司法院資訊處製作；財團法人民間司法改革基金會備份。
